【裁判字號】    97,消債更,108
【裁判日期】    980406
【裁判案由】    更生事件
【裁判全文】
臺灣宜蘭地方法院民事裁定          97年度消債更字第108 號
聲  請  人  甲○○
即  債務人
代  理  人  郭美春律師
上列當事人因消費者債務清理事件聲請更生，本院裁定如下：
    主  文
更生及保全處分之聲請均駁回。
聲請程序費用新台幣壹仟元由聲請人負擔。
    理  由
一、按債務人不能清償債務或有不能清償之虞者，得依本條例所
    定更生或清算程序，清理其債務；債務人對於金融機構因消
    費借貸、自用住宅借款、信用卡或現金卡契約而負債務，在
    聲請更生或清算前，應提出債權人清冊，以書面向最大債權
    金融機構請求協商債務清償方案，並表明共同協商之意旨，
    消費者債務清理條例（以下稱本條例）第3條、第151條第1
    項分別定有明文。次按聲請更生或清算不合程式或不備其他
    要件者，法院應以裁定駁回之，但其情形可以補正者，法院
    應定期間先命補正，復為本條例第8條所明定。
二、本件聲請意旨略以：伊有不能清償債務情事，且無擔保或無
    優先權之債務總額未逾新臺幣（下同）1,200 萬元，復未經
    法院裁定開始清算程序或宣告破產，其之前對於金融機構因
    消費借貸及信用卡契約而負債務，但因債務額過於龐大，伊
    於本條例施行後，於民國97年4月14日以書面向最大債權金
    融機構中國信託商業銀行股份有限公司（以下稱中國信託銀
    行）請求共同協商債務清償方案，惟因伊無法負擔該銀行所
    提二階段還款方案，致協商不成立，為此聲請更生等語。
三、經查：
（一）本條例第151 條第1 項所定之前置協商程序，其立法說明
      揭示：「債務人受法院裁定開始更生或清算程序者，其生
      活、資格、權利等均將受限制，該等程序係債務清理之最
      後手段，於債務人無法與債權人協商時，始適用更生程序
      或清算程序清理其債務。債務人對於金融機構因消費借貸
      、自用住宅借款、信用卡或現金卡契約而負債務，其法律
      關係較單純明確，金融機構並已訂有債務協商機制，如能
      協商成立，債務人或不須依本條例聲請更生或清算，可疏
      減法院負擔，有效分配司法資源。為使債務人得自主解決
      其債務，爰設本條，明定債務人對於金融機構因消費借貸
      、自用住宅借款、信用卡或現金卡契約而負債務之情形，
      採行協商前置主義，債務人於聲請更生或清算前，應先行
      提出債權人清冊，以書面向其負債務之任一金融機構請求
      協商債務清償方案。」核其立法目的，係為使債務人與多
      數債權人間能自主解決其債務，以疏減法院負擔，有效分
      配司法資源，遂採行協商前置主義，故債務人自應確實經
      此協商程序，始能聲請更生或清算。準此，債務人與債權
      人於進行協商程序時，如一造當事人消極未盡相關協商義
      務，或實際上並無成立協商之真意，即難謂已踐履本條例
      第151 條規定之前置協商程序。
（二）本件聲請人自陳其97年度每月薪資為24,000元，每月必要
      支出及扶養費用合計約需40,121元，並於97年4月14日向
      最大債權金融機構中國信託銀行申請前置協商，中國信託
      銀行開出協商條件為第一階段即前6年每月償還5,000元，
      待第一階段屆滿後，再重新評估聲請人當時狀況另訂後階
      段還款方式。經聲請人以二階段清償方案有不確定性云云
      為由拒絕，致協商不成立，此有聲請人所提協商不成立通
      知書在卷可稽，是故聲請人主張因協商不成立而向本院聲
      請更生，自屬適法。
（三）然本院為明瞭雙方不能達成協議之原因，於97年8月12日
      以民事庭函向中國信託銀行確認與聲請人進行前置協商之
      經過及結果。並於同年10月24日經中國信託銀行以民事陳
      報狀函覆得知，於進行前置協商時，中國信託銀行所提之
      還款計畫為：「以兩階段方式簽約辦理，第一階段分72期
      0利率，聲請人每月償還5,000元，待第一階段72期屆滿後
      ，再重新評估聲請人當時狀況，另訂後階段還款方式」。
      聲請人則表示未來不確定因素很大，無法確認如此長期數
      之還款能否持續，故不願意接受協商條件，中國信託銀行
      將此案以協商不成立結案。上述內容有聲請人所提出之更
      生聲請書、中國信託銀行之民事陳報狀、民事庭函、聲請
      人進行前置協商之申請書等資料附卷可參。是聲請人向本
      院聲請更生，須符合「不能清償債務或有不能清償之虞者
      」之要件，方為適法。
（四）查聲請人目前平均每月薪資為28,000元，此有聲請人97年
      8 月29日之陳報狀、財政部臺灣省北區國稅局96年度綜合
      所得稅清單、聲請人薪資帳戶存摺影本可佐。而聲請人所
      主張每月之必要支出雖高達40,121元，且聲請人主張每月
      需負擔扶養父母親費用4,000元，替父母親償還貸款每月
      5,800元。惟查其父母除聲請人外尚有其他七名子女需負
      擔扶養義務，故此扶養費用自應由其子女8人共同平均負
      擔。再參酌行政院主計處所公告98年度台灣省平均每人每
      月最低生活費用9,829元之標準，本院認為聲請人每月應
      支付之必要支出及與其配偶分擔扶養聲請人之子費用合計
      應以14,744元為當。如依聲請人97年度之每月平均收入
      28,000元扣除必要支出及分擔扶養子女用費14,744元，每
      月尚剩餘13,256元可供繳納協商款，縱再扣除每月扶養父
      母之4,000元，按中國信託銀行所主張第一階段前6年每月
      繳納協商款項5,000元，仍屬聲請人能力得負擔之範圍內
      。足認，中國信託銀行所提出還款計畫就聲請人收支狀況
      而言，尚屬合理。且中國信託銀行係按中華民國銀行公會
      「二階段還款方案」提供聲請人第一階段以0率利計息，
      此有該會97年10月13日全債協字第0971000092A號函可參
      。可謂中國信託銀行有相當程度之讓步，應屬有盡力促成
      協商義務下所提出之方案。再查，聲請人聲請協商前二年
      之信用卡及現金卡帳單記錄得知，聲請人顯無不能清償每
      月5,000元協商款之情，此亦有花旗銀行、中國信託銀行
      、荷蘭銀行、華南銀行陳報狀檢附之聲請人帳單影本可憑
      。是以，聲請人之收入既得支付協商條件，又無不能清償
      債務或有不能清償之虞者之情事。聲請人空言未來不確定
      因素很大，無法確認長期數之還款能否持續為由，而不願
      接受上開協商方案，致雙方之協商不成立。是聲請人既消
      極未盡協商義務，顯然無與中國信託銀行成立協商之真意
      ，難謂已踐履本條例第151條規定之前置協商程序。
四、綜上所述，本件更生之聲請，依聲請人所述事實及所提證據
    ，堪認係可歸責於聲請人之事由致協商不成立，且聲請人之
    收入狀況，非不能清償債務或有不能清償之虞。從而，聲請
    人未依正當程序協商，該欠缺又屬無從補正，聲請人之債務
    ，又非不能清償或有不能清償之虞，依前揭說明，自應駁回
    更生之聲請。又更生之聲請既經駁回，則債務人保全處分之
    聲請即失所附麗，應並予駁回，爰裁定如主文。
中    華    民    國    98    年    4    月    6    日
                  民  事  庭    法      官  林翠華
上為正本係照原本作成
如不服本裁定，應於裁定送達後10日內，以書狀向本院提出抗告
，並繳納抗告費新臺幣1千元
中    華    民    國    98    年    4    月    6    日
                                書  記  官  李茂榮


司法院資訊處製作；財團法人民間司法改革基金會備份。
